【裁判字號】    98,家訴,91
【裁判日期】    981014
【裁判案由】    確認婚姻關係不成立
【裁判全文】
臺灣桃園地方法院民事判決              98年度家訴字第91號
原      告  乙○○
法定代理人  丙○○
訴訟代理人  許明桐律師
被      告  甲○○
上列當事人間請求確認婚姻關係不成立事件，於民國98年9 月30
日辯論終結，本院判決如下：
    主      文
確認兩造之婚姻關係不成立。
訴訟費用由被告負擔。
    事實及理由
一、被告經合法通知，無正當理由，未於言詞辯論期日到場，核
    無民事訴訟法第386 條所列各款情形，爰依原告之聲請，由
    其一造辯論而為判決。
二、按確認法律關係之訴，非原告有即受確認判決之法律上利益
    者，不得提起之。民事訴訟法第247 條第1 項前段定有明文
    。所謂即受確認判決之法律上利益，係指法律關係之存否不
    明確，原告主觀上認其在法律上之地位有不妥之狀態存在，
    且此種不妥之狀態，能以確認判決將之除去者而言（最高法
    院52年台上字第1240號判例參照）。經查原告主張兩造之婚
    姻關係不成立乙節，經被告到庭否認，且原告戶籍上尚存有
    與被告為夫妻之結婚登記，有原告之戶籍謄本1件在卷可稽，
    顯見原告就兩造婚姻關係之存否即有主觀之不明確，足致原
    告主張兩造婚姻不成立之法律上地位有受侵害之危險，而此
    危險，於本院認原告之主張為有理由時，並得以對於被告之
    確認判決加以除去，揆諸前揭說明，原告自有即受本件確認
    判決之法律上利益，是原告自得提起本件確認婚姻關係不成
    立之訴。
三、原告主張原告於97年12月23日因跌倒而傷及腦部，於腦傷後
    個案認知功能明顯下降，日常生活需他人照顧，於今年2月間
    經原告之胞姊陳游愛、胞弟丙○○、養子游凱博向鈞院聲請
    宣告原告為禁治產，嗣經鈞院98年度禁字第45號宣告原告為
    禁治產人。原告之胞姊、弟收到裁定書後，才發現被告竟利
    用原告辦理禁治產宣告期間於98年4月7日為結婚登記，此時
    才恍然大悟，原來自原告腦傷後，原告之姊弟付費委託被告
    看護原告，被告即別有企圖，首先，在今年3月30日陳游愛、
    丙○○帶原告到長庚醫院為精神鑑定時，醫護人員請陳游愛
    、丙○○、原告三人於會議室內訪談，要求被告暫時在會議
    室外等候，被告即大為反對跳腳，不時開門要求入內旁聽；
    繼而，在收到裁定後，丙○○質問於被告何以帶原告去辦結
    婚登記，被告即乾脆表明唯一要求是取得原告之現住房屋（
    即桃園縣蘆竹鄉○○路○段473號）。尤甚者，上述原告之現
    住房屋多年來出租予7一11超商，每月租金新台幣（下同）5
    萬5 千元定期匯入原告位於中小企銀之帳戶內，被告才剛取
    得對原告之監護權，即於今年5月初帶原告去提領20萬元，且
    被告開始阻止原告之姊弟去見原告，甚至連住在一牆之隔之
    弟丙○○要去看原告都還要徵得被告之同意，此時被告之企
    圖已昭然若揭。查由鈞院98年度禁字第45號聲請宣告禁治產
    事件中長庚醫院精神鑑定報告所示，原告對時間及地點定向
    感不佳，但對人物之定向感尚可；其物體命名功能缺損，無
    法說出物體名稱 (但無法辨識筆、手錶等物件)。對於簡單的
    算數亦無法執行 (減法、乘法皆錯誤)。一般認知功能，根據
    簡短智能狀態測驗結果顯示，其一般認知功能已達缺損程度
    ，包括對時地的定向感、算術、短期記億、語言理解與表達
    能力等，皆有困難。生活適應，就個案目前的生活，包括自
    我照顧、家居生活等，可在他人監督協助下達一定程度的適
    應，但面對抽象程度較高，例如經濟活動、判斷事物之異同
    ，或是複雜程度較高，例如投票選舉等，皆無法有良好的表
    現。綜合心理測驗結果及臨床精神狀態檢查，個案於腦後其
    認知功能呈現嚴重缺損，生活及自我照顧需由家人或照顧者
    監督照顧，目前狀態已達無法處理一般事務及自我照顧之程
    度等情。按結婚之要件，可分為形式要件及實質要件。形式
    要件者為依法律規定，婚姻成立必須具備之一定方式，實質
    的要件者，包括以當事人有結婚之意思能力，並有合意，而
    使意思表示無瑕疵等。而所謂結婚能力，乃指當事人能理解
    結婚之意義及其效果之能力。故禁治產人有無結婚能力，需
    考慮結婚能力不得以他人之能力加以補充，結婚不許代理，
    此與財產法上之能力及代理不同，此時不可形式的以有無受
    禁治產宣告為標準，而須以其實質的心神狀態為依據。由上
    揭長庚醫院之精神鑑定報告所示，原告於本件婚姻登記當時
    ，其一般認知功能已達缺損程度，包括對時地的定向感、算
    術、短期記憶、語言理解與表達能力等，皆有困難，面對抽
    象程度較高，例如經濟活動、判斷事物之異同，或是複雜程
    度較高，例如投票選舉等，皆無法有良好的表現，綜合心理
    測驗結果及臨床精神狀態檢查，原告於腦傷後其認知功能呈
    現嚴重缺損。是就原告當時精神狀態及智識能力，就結婚所
    涉夫妻忠貞、互相扶養義務，及財產制、繼承關係，以及可
    能之生育子女等相關法律意義、效果，其抽象、複雜程度均
    更高於經濟活動、判斷事物之異同、投票選舉，舉輕明重，
    原告顯然均無法理解，可見原告就系爭婚姻並無實質之結婚
    意思能力。據上所述，本件原告欠缺結婚意思能力，兩造根
    本不可能有結婚之意思表示合致，故兩造之結婚應不成立，
    為此依法提起本件訴訟等語，並聲明：如主文所示。
四、被告未於最後言詞辯論期日到場，惟前於98年6月24日言詞辯
    論期日曾到庭陳述並提出書狀略以：兩造於92年起，為男女
    朋友關係，在交往過程中，伊曾生病，原告對伊很照顧，因
    去年底原告跌倒受傷後，原告弟弟不知為何原因，不肯讓兩
    造見面，並不是如原告姊弟所說，且若是伊要原告的財產，
    交往這7～8年中，伊早就可以爭取了，因為伊擔心原告之病
    情，加上原告姊弟百般阻擋，所以我們雙方才決定辦理結婚
    ，才可方便就近照顧對方，而且這婚姻原是雙方同意，並無
    像原告姊弟所稱有所企圖等語置辯。
五、本件原告主張兩造於98年4月7日結婚，惟原告於兩造結婚時
    並無結婚之意思表示能力乙節，業據原告提出本院98年度禁
    字第45號裁定影本、財團法人長庚紀念醫院（林口）分院（
    下稱林口長庚醫院）98年4月8日（98）長庚院法字第242號函
    暨精神鑑定報告書影本各1件在卷可稽，並經本院依職權調閱
    兩造之結婚登記資料，有桃園縣蘆竹鄉戶政事務所98年6月11
    日桃蘆護字第0980002926號檢送之結婚書約1件為證。本件並
    經本院依職權囑託林口長庚醫院對原告進行鑑定結果略以：
    根據本院病歷，個案（即原告）自93年11月起持續於本院精
    神科門診就醫，就診原因為酒精濫用及失眠。個案於97年12
    月23日因腦傷導致左側硬腦膜下出血，於本院進行顱骨切開
    術取出腦中血塊。術後治療至今，意識逐漸清楚，自我照顧
    的生活功能可恢復至自行進食、如廁、穿衣，但仍在被告部
    份協助及監督下進行。個案表達及判斷能力於腦傷後則無顯
    著恢復，且衝動控制差，精神科藥物服用亦不規則。個案目
    前生活模式簡單，大多時閒在家看電視、少外出。自98年7月
    22日起，個案在家屬的監督下，開始規則服用精神科藥物治
    療。個案於98年7 月27日由案大姐及案弟及案弟媳二次陪同
    前來。個案意識清楚，衣著整齊，眼神接觸可，態度尚配合
    。言談過程中，對於過去相關情形，常以「不知道」回答，
    於鼓勵下可多表達自我意見及想法，未有逃避回答之表現，
    但描述仍以簡短字句回答。提及結婚當時情形，態度一般，
    對於有關議題並無刻意閃躲之情形。詢問個案目前婚姻狀況
    ，個案表示自己「沒有結婚」，但問及其身分證上的已婚狀
    態，個案可於會談中表達記得被告有帶個案及兩位親戚辦手
    續，但不知道到哪裡辦理結婚登記、也無法了解「戶政事務
    所」代表之意義。進一步詢問個案，個案無法了解及表達「
    夫妻的權利及義務」。個案無明顯妄想及知覺障礙，無自傷
    或傷人的想法，睡眠及食慾皆可。但認知功能部分，定向感
    （人、時、地) 偶有誤、判斷力、計算能力、短期記憶略差
    ，抽象思考及語言表達功能不佳。
  認知／智力功能評估與臨床印象：
    本次衡鑑由家屬陪同，個案意識清醒、態度大致合作，故評
    估結果應屬有效。簡短式智能評估結果 (MMSE＝8/30，關鍵
    值＝24/30)顯示，個案目前的認知功能有明顯缺損。根據魏
    氏成人智力測驗結果，推估其總智商為64，屬於缺損範圍，
    達輕度智能障礙程度。而以臨床失智量表評估，顯示其至少
    達輕度失智水準 (CDR＝1)。進一步說明，個案在定向感、注
    意力、記憶能力 (訊息登錄與回憶)、語言功能 (理解與表達
    )、計算能力、訊息處理速度等領域均有缺損。若特別考量個
    案「社會行為規範知識與問題解決」之能力，其目前表現落
    於重度缺損範圍。值得注意的是，個案的「語文能力」與「
    非語文能力」表現具顯著差異：推估之語文智商 (50)呈現嚴
    重缺損，而操作智商 (76)則維持在邊緣範圍，對照依個案教
    育程度、年齡、性別、職業所迴歸估計之病前智商 (估計之
    病前總智商＝79、語文智商＝82、操作智商＝79)，其目前整
    體智能表現的確有所退化，而「語文能力」的缺損應是造成
    退化表現的主要原因。上述認知功能落差之快速變動發生於
    受傷事件後，足可推論為該次腦部受傷之後果，且目前尚呈
    缺損狀態。整體而言，個案判斷與行為能力不足，尤其當涉
    及語文作業時。精神疾病診斷屬器質性腦病變合併輕度智能
    不足及輕度失智。綜合上述結論，針對貴院所需鑑定事項，
    回答如下：個案判斷與行為能力不足，其認知功能缺損，無
    法明確表示有無結婚之意思。個案並不瞭解結婚的程序及婚
    姻的法律意涵，且無法理解及表達「夫妻的權利及義務」等
    語，有林口長庚醫院98年8月6日（98）長庚院法字第642號函
    檢送之精神鑑定報告1件在卷足憑。本院審酌原告判斷與行為
    能力不足，且認知功能缺損，無法明確表示有無結婚之意思
    等情，有前開精神鑑定報告為憑，可認原告對於結婚之法律
    意義並不瞭解，無法理解及表達「夫妻的權利及義務」，是
    原告主張原告於結婚時並無結婚之意思表示能力乙節，應屬
    真實可採，依本院調查證據之結果，自堪信為真實。
六、按婚姻為關於身份之雙方行為，故婚姻之實質要件中最不可
    或缺者，當屬婚姻當事人須有結婚之合意，使結婚之意思表
    示無瑕疵，若當事人欠缺此結婚之合意，其婚姻縱依照法定
    方式舉行自亦因欠缺當事人之結婚真意而不成立甚明。於此
    缺乏結婚意思之情形，即無成立婚姻關係之可能。次按民事
    訴訟法第568條第1項所定婚姻無效之訴與確認婚姻成立或不
    成立之訴不同，所謂確認婚姻不成立之訴，係主張無結婚之
    事實，而有婚姻之形式；至於婚姻無效之訴，則係主張有結
    婚之事實，而其行為無效而言。亦有最高法院86年台上字第
    483 號判決可資參照。且依我國學者通說，對於婚姻無效之
    原因向採限制說，亦即不在民法規定列舉為無效原因之不適
    法婚姻，即屬民事訴訟法上之所謂婚姻不成立。是婚姻當事
    人欠缺結婚意思，既屬欠缺婚姻之實質要件，而該欠缺結婚
    意思之效果，民法復未將之規定為無效，則當事人欠缺結婚
    意思之婚姻，自屬尚不成立之婚姻。
七、經查原告亦無法為結婚之意思表示能力，則縱兩造經法定之
    結婚方式完成結婚登記，惟原告並無結婚之真意，亦如前述
    ，顯見兩造於辦理結婚登記，顯然欠缺婚姻成立所需之實質
    要件，參照前段說明，兩造之婚姻自因欠缺婚姻實質要件而
    尚未成立，惟兩造卻向戶政機關辦理已與被告結婚之戶籍登
    記，足認兩造間顯無合法結婚之事實，而僅有婚姻之形式，
    從而原告請求確認兩造之婚姻關係不成立，為有理由，應予
    准許。
據上論結，本件原告之訴為有理由，依民事訴訟法第385 條第1
項前段、第78條，判決如主文。
中    華    民    國    98    年    10     月    14    日
                  家事法庭法  官  陳添喜
以上正本係照原本作成。
如對本判決不服，須於判決送達後20日內向本院提出上訴狀，並
應繳納上訴費用。
中    華    民    國    98    年    10    月    14    日
                          書記官  楊慧伶


司法院資訊處製作；財團法人民間司法改革基金會備份。
